【裁判字號】    92,上訴,426
【裁判日期】    920529
【裁判案由】    強盜等
【裁判全文】
臺灣高等法院高雄分院刑事判決        九十二年度上訴字第四二六號
    上  訴  人
    即  被  告  丙○○
    選任辯護人  林復華律師
右上訴人因強盜等案件，不服臺灣高雄地方法院九十一年度訴字第一六四一號中華民
國九十一年十一月二十日第一審判決（起訴案號：臺灣高雄地方法院檢察署九十一年
度偵緝字第五五八號），提起上訴，本院判決如左：
      主  文
上訴駁回。
      事  實
一、丙○○與陳弘居（民國七十一年七月五日生，已另行審結）、少年鄭原泰（七十
    四年一月十三日生，另案由臺灣高雄少年法院調查審理）及年約十六、七歲年籍
    姓名不詳之男子，共同基於意圖為自己不法所有之犯意聯絡，丙○○並基於概括
    犯意，連續自九十年四、五月間某日凌晨二、三時許起至同年七月二日晚間九時
    十七分許，於附表所示時間、地點，分別以二人或結夥三人以上，共乘一輛或二
    輛機車，由其中一人手持客觀上足供兇器使用之西瓜刀或不詳刀械攔阻被害人，
    喝令被害人不准抵抗、移動及交出財物，其餘之人負責把風之方式，強暴、脅迫
    如附表所示行經該處之婦人、機車騎士，至使該等婦人、機車騎士畏懼不能抗拒
    ，而自行交付或任由渠等強行取走如附表所示之財物，得手後將物品典當、逕自
    丟棄或留供已用，現金部份則朋分花用殆盡，嗣因陳弘居於九十年七月二十三日
    上午十一時二十五分許向警方投案，始查獲上情。
二、案經高雄縣警察局仁武分局移送臺灣高雄地方法院檢察署檢察官偵查起訴。
    理    由
一、訊據被告丙○○對於右揭犯行坦承不諱，核與共犯陳弘居證述：在九十年四、五
    月間某日凌晨二、三時許，在高雄縣鳥松鄉○○路往鳳山方向，由伊騎車載被告
    ，鄭原泰騎機車載年約十七、八歲不詳年籍姓名男子，看見有一名男性機車騎士
    ，因機車沒油，在路上牽車，伊就假裝好心，幫被害人推車，伊故意將被害人之
    機車推入美山路三十六巷內後，向被害人說要搶劫，並由鄭原泰持刀，搶得約一
    千多元等語（九十年八月十五日警訊筆錄、原審九十一年九月十二日審判筆錄）
    ；九十年五月八日四時三十分許在高雄縣仁武鄉○○路距離澄觀路三百公尺處，
    伊騎機車搭載鄭原泰，丙○○自己騎機車，由鄭原泰持刀將被害人攔下，伊問被
    害人是否有現金，被害人說沒有，伊將被害人之機車騎走，丙○○在現場把風等
    語（九十年七月二十三日警訊筆錄、同月三十一日警訊筆錄、原審九十一年九月
    十二日審判筆錄）；九十年六月至七月間，在高雄縣大樹鄉三和村義守大學往溪
    埔方向之一條橋旁，伊與丙○○兩人共乘一部機車，攔下一女子載小孩之機車後
    ，伊持一把西瓜刀，丙○○徒手，兩人共同搶走該女子身上之金項鍊，並將搶得
    之金項鍊拿去典當等語（九十年七月二十三日警訊筆錄、同月三十一日警訊筆錄
    、原審九十一年九月十二日審判筆錄、原審九十一年九月十二日審判筆錄），及
    共犯鄭原泰證述：丙○○確有參與附表編號一、二之強盜案等語（九十年八月三
    十一日警訊筆錄、原審九十一年十一月七日審判筆錄、本院九十二年四月二十五
    日訊問筆錄），相互符合，並經被害人甲○○及乙○○指述被害經過明確（九十
    年七月三十日警訊筆錄、九十年七月二十八日警訊筆錄、原審九十一年十一月七
    日審判筆錄、本院九十二年四月二十五日審判筆錄），是被告之自白核與事實相
    符，至於鄭原泰、陳弘居於本院調查時，雖分別稱附表編號一、二係由被告持刀
    ，編號三亦由被告下手強取被害人之項鍊；被害人乙○○於本院調查時證稱係由
    被告持刀押伊云云，惟陳弘居就前開事實於警訊、偵查已供述明確，鄭原泰於本
    院供述情節亦與其於原審供述不符，另乙○○於警訊供稱當時行搶三人均有戴口
    罩，則其能否明確指認，已有可疑，況乙○○供稱當時陳弘居自己一人騎一部機
    車，與陳弘居、鄭源泰、被告供述情節均有未符，本院審酌被告自白與陳弘居於
    警偵訊自首情節相符，較為可採，應堪採信。
二、至於附表編號二之部分，公訴人於起訴事實認為被告另持有機車大鎖，並強取被
    害人之機車等情，以及附表編號一、二部分公訴人認被告等係持武士刀云云，然
    依陳弘居於原審審理時證述，該機車係伊騎走，並非丙○○強取被害人之機車等
    語（原審九十一年九月十二日審判筆錄），核與鄭原泰於原審審理陳弘居將搶得
    之機車騎走等語相符（原審九十一年十一月七日審判筆錄），是被告應無強取被
    害人機車之行為；又陳弘居及鄭原泰均未供述當時除持不詳刀械外，尚有人持機
    車大鎖乙節，而被害人乙○○於九十年五月八日第一次警訊亦僅供述有人持刀，
    並未述及尚有共犯持機車大鎖等情，嗣於九十年七月二十八日第二次警訊始供述
    尚有人持機車大鎖，衡諸常情，人之記憶應隨時間流逝而消退，被害人於距離案
    發時間最近之警訊並未供述有人持機車大鎖，惟於事隔二個月後，反而另外供述
    尚有人持機車大鎖，是否正確，尚非無疑，此外復無查扣有何機車大鎖，因此尚
    難認被告丙○○有持機車大鎖在旁，公訴人於起訴事實欄之記載，容有誤會。另
    被告與陳弘居等作案所用之刀械，並未扣案，無從鑑定，尚難另依被告或共犯之
    供述，遽認渠等作案所持，即為武士刀。
三、按被告行為後，懲治盜匪條例業於九十一年一月三十日經公告廢止，另刑法第三
    百二十八條、第三百三十條等相關條文亦於同日配合修正及增訂，並分別於同年
    二月一日失效、生效，被告之強盜行為，在懲治盜匪條例未公布廢止前，依被告
    行為時所適用之法律而言，該條例乃前揭修正前刑法之特別法，依特別法優於普
    通法之法律適用原則，本應適用懲治盜匪條例規定論處，無適用修正前刑法之餘
    地，雖懲治盜匪條例嗣經廢止，然刑法強盜罪等相關條文亦同時修正、增訂以銜
    接，則考其立法之目的，乃在以修正後之刑法規定取代上開條例，避免修正前之
    刑法發生中間法之效力，故懲治盜匪條例雖廢止，然因廢止前後被告之行為在行
    為時、裁判時均有刑罰規定，是該條例之廢止，仍屬刑法第二條第一項所稱之行
    為後法律有變更之情形，而非刑事訴訟法第三百零二條第四款、第三百八十一條
    、第三百九十三條第四款所稱之刑法「廢止」，亦無所謂因該條例之廢止而應回
    復適用修正前刑法相關法條之餘地，故法院就被告之強盜行為於九十一年二月一
    日以後裁判時，依刑法第二條第一項規定，並參酌二十五年上字第二六七號、二
    十八年上字第二三九七號、五十一年台上字第二一七九號判例意旨，自應就被告
    行為時有效之懲治盜匪條例與裁判時已修正之刑法相關條文予以比較適用，至被
    告行為時修正前之刑法相關條文，既不因上開條例廢止而回復，又非中間法，即
    無所謂比較適用問題，合先敘明。
四、次按行為後法律有變更者，適用裁判時法律，但裁判前之法律有利於行為人者，
    適用最有利於行為人之法律，刑法第二條第一項定有明文；而懲治盜匪條例第五
    條第一項第一款係規定「意圖為自己或第三人不法所有，以強暴、脅迫、藥劑、
    催眠術或他法，致使不能抗拒而取他人之物或使其交付者，處無期徒刑或七年以
    上有期徒刑」，九十一年一月三十日修正後之刑法第三百二十八條第一項、第四
    項、第三百三十條則規定「意圖為自己或第三人不法之所有，以強暴、脅迫、藥
    劑、催眠術或他法，至使不能抗拒，而取他人之物或使其交付者，為強盜罪，處
    五年以上有期徒刑」、「第一項及第二項之未遂犯罰之」、「犯強盜罪而有第三
    百二十一條第一項各款情形之一者，處七年以上有期徒刑」「前項之未遂犯罰之
    」，比較新舊法結果，裁判時之法律刑度較輕、較有利於被告，應適用裁判時之
    法律即九十一年一月三十日修正後之刑法第三百三十條處斷。
五、末按認定被害人是否已達「至使不能抗拒」之程度，應以被告行為時之強弱程度
    綜合當時之具體事實，按多數人之客觀常態情狀決之，亦即視該手段施用於相類
    似之情狀下，是否足使一般人處於不能抗拒之制壓程度而定之；本件被告於附表
    所示時間、地點，分別以二人或結夥三人以上，共乘一輛或二輛機車，由其中一
    人手持客觀上足供兇器之用之西瓜刀或不詳刀械攔阻被害人，並喝令被害人不准
    抵抗或以刀子壓住被害人之脖子，要求交出財物，其餘之人則負責把風或在機車
    上等候，隻身或僅攜帶小孩行經該處之婦人或機車騎士，處於上開情狀下，心理
    顯已極端畏懼不敢反抗而任由被告予取予求，是被害人等在上開情狀下已達喪失
    意思自由及不能抗拒之程度，殆無疑義。而強盜罪之強暴、脅迫，祇須抑壓被害
    人之抗拒或使被害人身體上、精神上，處於不能抗拒之狀態為已足，縱未與被害
    人身體接觸，仍不能不謂有強暴、脅迫行為，即強盜罪所施用之強暴、脅迫手段
    ，祇須足以壓抑被害人之抗拒，使其喪失意思自由為已足，縱令被害人並無抗拒
    行為，仍於強盜罪之成立，不生影響，最高法院二十二年度上字第三一七號、三
    十年度上字第三二三號著有判例可資參照。從而，本件被告於附表所示時間、
    地點所犯強盜犯行時，分別由鄭原泰及陳弘居所攜帶之西瓜刀、不詳刀械，客觀
    上均足以對人體構成傷害而屬兇器，又刑法第三百二十一條第四款竊盜罪所謂「
    結夥三人以上」之加重條件，以行為人具有刑事責任能力，並在場共同實施或分
    擔實施行為為要件，於為附表編號一、二部分犯行之際，被告、鄭原泰、陳弘居
    及該年約十七、八歲不詳姓名之男子均已滿十四歲，已具刑事責任能力，係犯修
    正後刑法第三百三十條第一項、第三百二十一條第一項第三款、第四款之結夥三
    人以上攜帶兇器之加重強盜罪，編號三部分犯行，係犯修正後刑法第三百三十條
    第一項、第三百二十一條第一項第三款攜帶兇器之加重強盜罪。被告就附表編號
    一部分與陳弘居、鄭原泰、年約十七、八歲不詳姓名年籍男子，就附表編號二部
    分與陳弘居及鄭原泰，就附表編號三部分與陳弘居，有犯意聯絡及行為分擔，均
    為共同正犯。被告所為上開編號一至三犯行，時間緊接，方法相同，均觸犯構成
    要件相同之罪，顯係基於概括犯意反覆為之，為連續犯，應論以較重之修正後刑
    法第三百三十條、第三百二十一條第一項第三、四款之結夥三人以上攜帶兇器意
    圖為自己不法之所有，以強暴至使不能抗拒，而取他人之物罪。
六、被告犯罪事證既明，原審引依刑法第二條第一項前段、第二十八條、第五十六條
    、修正後第三百三十條第一項（原判決贅引刑法第三百二十八條第一項，及就不
    詳刀械誤載為武士刀部分，應予更正），並審酌被告不知憑一己之力謀生，動輒
    以持西瓜刀、不詳刀械強盜被害人財物，嚴重危害他人人身安全及社會治安，造
    成被害人等精神及財產上之損害甚鉅，且犯後未見悔意，惡性重大，不宜寬貸等
    一切情狀，量處有期徒刑七年六月。並敘明犯罪所用之西瓜刀及不詳刀械，已遭
    陳弘居丟棄，業據陳弘居於警訊時供述明確，且未扣案，而不為沒收之諭知。核
    其認事用法均無違誤，量刑亦稱允當。被告以原判決量刑過重為由，指摘原判決
    不當，為無理由，應予駁回。
七、公訴意旨另以：被告與陳弘居於九十年七月十一日凌晨五時十五分許，在高雄縣
    大寮鄉○○○○路、鳳屏一路四十巷口，共乘一車持刀強盜黃崇昭、王英珠二人
    ，因砂石車經過而未得手，因認被告另涉刑法第三百三十條加重強盜未遂罪嫌。
    查公訴人認被告犯有上開犯行，無非係以被害人黃祟昭於警訊之指述為其依據。
    惟訊之被告及陳弘居均堅決否認另犯上開案件，且被害人黃祟昭係於案發後逾一
    個月始於九十年八月二十日至警局以照片指認，以被告丙○○及陳弘居強盜時均
    有戴安全帽或口罩，被害人是否指認正確，非無疑義，又無其他證據足認被告確
    有與陳弘居涉犯本件犯行，是尚難僅憑被害人之指述，遽為不利被告之認定，惟
    公訴意旨認此部分與前揭論罪科刑之加重強盜罪間，有連續犯之裁判上一罪關係
    ，爰不另為無罪之諭知；又陳弘居、鄭原泰供稱：被告另於九十年四、五月間某
    日凌晨二、三時許，在高雄縣大寮鄉一八０號附近強盜送報生一節，惟訊據被告
    堅決否認此部分犯行，且查無被害人，又無贓物扣案，尚難以其等之指述做為被
    告犯罪之證據，附此敘明。
據上論結，應依刑事訴訟法第三百六十八條，判決如主文。
本案經檢察官張其主到庭執行職務。
中    華    民    國      九十二    年       五    月         二十九    日
                              臺灣高等法院高雄分院刑事第五庭
                                  審判長法官  吳水木
                                        法官  洪慶鐘
                                        法官  趙文淵
右正本證明與原本無異。
如不服本判決應於收受本判決後十日內向本院提出上訴書狀，其未述上訴理由者，
並得於提起上訴後十日內向本院補提理由書狀（均須按他造當事人之人數附繕本)「
切勿逕送上級法院」。
                                      書記官  林采瑩
中    華    民    國     九十二     年       六       月         六     日
附表：
┌──┬──────┬──────────┬───┬───┬────┬────────┐
│編號│  犯罪時間  │   犯  罪  地  點   │共犯者│被害人│犯罪所得│  犯 罪 方 式   │
├──┼──────┼──────────┼───┼───┼────┼────────┤
│    │九十年四、五│高雄縣鳥松鄉○○路往│陳弘居│一名路│新臺幣一│四人分乘二機車，│
│    │月間某日凌晨│鳳山方向、高雄縣大寮│、鄭原│旁推車│千餘元  │陳弘居佯稱幫忙推│
│    │二、三時許  │鄉○○街一八０號附近│泰、謝│男子  │        │車，將車輛推入巷│
│ １ │            │                    │政利、│      │        │內，並由鄭原泰手│
│    │            │                    │年約十│      │        │持不詳刀械指向被│
│    │            │                    │七、八│      │        │害人，脅迫被害人│
│    │            │                    │歲姓名│      │        │交付財物        │
│    │            │                    │年籍不│      │        │                │
│    │            │                    │詳男子│      │        │                │
│    │            │                    │      │      │        │                │
├──┼──────┼──────────┼───┼───┼────┼────────┤
│    │九十年五月八│高雄縣仁武鄉○○路距│陳弘居│乙○○│光陽廠牌│三人分乘二機車，│
│    │日凌晨四時三│澄觀路三百公尺處    │鄭原泰│      │、車牌號│陳弘居、鄭原泰同│
│ ２ │十分許      │                    │丙○○│      │碼ＫＭ七│乘一車，鄭原泰持│
│    │            │                    │      │      │一七六號│不詳刀械攔阻，並│
│    │            │                    │      │      │重型機車│刀子壓住被害人之│
│    │            │                    │      │      │        │脖子，以強暴之方│
│    │            │                    │      │      │        │法，要求交付財物│
│    │            │                    │      │      │        │，陳弘居強取被害│
│    │            │                    │      │      │        │人車之機車      │
├──┼──────┼──────────┼───┼───┼────┼────────┤
│    │九十年七月二│高雄縣大樹鄉三和村義│陳弘居│甲○○│金項鍊一│二人共乘一機車，│
│    │日晚間九時十│守大學往溪埔方向三和│丙○○│      │條      │陳弘居持西瓜刀指│
│    │七分許      │路坑內橋旁          │      │      │        │向被害人，脅迫被│
│    │            │                    │      │      │        │害人交付財物，被│
│ ３ │            │                    │      │      │        │害人不從，陳弘居│
│    │            │                    │      │      │        │即強取被害人脖子│
│    │            │                    │      │      │        │上之金項鍊一條  │
└──┴──────┴──────────┴───┴───┴────┴────────┘
附錄本判決論罪之法條：
刑法第三百二十八條：
意圖為自己或第三人不法之所有，以強暴、脅迫、藥劑、催眠術或他法，至使不能抗
拒，而取他人之物或使其交付者，為強盜罪，處五年以上有期徒刑。
以前項方法得財產上不法之利益或使第三人得之者，亦同。
犯強盜罪因而致人於死者，處死刑、無期徒刑或十年以上有期徒刑；致重傷者，處無
期徒刑或七年以上有期徒刑。
第一項及第二項之未遂犯罰之。
預備犯強盜罪者，處一年以下有期徒刑、拘役或三千元以下罰金。
刑法第三百三十條：
犯強盜罪而有第三百二十一條第一項各款情形之一者，處七年以上有期徒刑。
前項之未遂犯罰之。
                                                                        Ｆ


司法院資訊處製作；財團法人民間司法改革基金會備份。
